臺灣臺北地方法院民事判決　　　　　　 99年度重訴字第783號
原　　　告　柯尾
訴訟代理人　曾郁榮律師
複代理人　　趙友貿律師
　　　　　　呂冠穎
被　　　告　吳國鵬
訴訟代理人　許永銘
　　　　　　鄭夙芬律師
複代理人　　簡偉志
上列當事人間請求拆屋還地事件，本院於中華民國100年8月3日
言詞辯論終結，判決如下：
    主  文
被告應將坐落臺北市○○區○○段二小段一三一地號土地上如附
圖所示斜線部分，面積為五十四點三十九平方公尺之建物及其他
工作物拆除，並將上開土地交還原告及共有人全體。
訴訟費用由被告負擔。
本判決於原告以新臺幣柒佰柒拾壹萬元供擔保後，得假執行。但
被告如以新臺幣貳仟佰壹拾壹萬壹仟零柒拾貳元預供擔保，得
免為假執行。
    事實及理由
壹、程序部分
    按訴狀送達後，原告不得將原訴變更或追加他訴，但擴張或
    減縮應受判決事項之聲明者，不在此限，民事訴訟法第255
    條第1項第3款定有明文。本件原告起訴時訴之聲明原主張：
    「被告應將坐落臺北市○○區○○段二小段131地號土地上
    ，門牌號碼臺北市○○區○○路2段89號1樓後方，如附件1
    、2圖示斜線部分面積約62.78平方公尺（以實測為準）之建
    物及其他地上物拆除，並將該部分土地返還原告及其他全體
    共有人。」嗣於民國100年4月22日具狀變更為：「被告應將
    坐落臺北市○○區○○段二小段131地號土地上，門牌號碼
    臺北市○○區○○路2段89號1樓後方，如附件3圖示斜線部
    分（即增建部分）面積約54.39平方公尺之建物及其他地上
    物拆除，並將該部分土地返還原告及其他全體共有人。」核
    其性質係減縮應受判決事項之聲明，按諸上揭規定，自應予
    准許之。
貳、實體部分
一、原告起訴主張：原告於99年1月12日向訴外人春榮資產管理
    企業有限公司買受坐落臺北市○○區○○段二小段131地號
    土地及其上門牌號碼臺北市○○區○○路2段89號1樓房屋（
    下稱89號房屋）。詎被告未經原告及其他區分所有權人之同
    意，無正當權源，擅自在89號房屋後方之法定空地上搭建鐵
    皮屋（未辦理所有權保存登記，下稱系爭建物），占用面積
    54.39平方公尺（下稱系爭土地）。被告雖主張系爭建物為
    78年間被告投資訴外人台總企業股份有限公司（下稱台總公
    司），因向建商購買戶數較多，故建設公司同意上開法定空
    地由台總公司使用，被告經台總公司同意，而興建系爭建物
    取得所有權，作儲存之用，惟所謂法定空地，依建築法第11
    條第1項、第3項規定，為依法強制留設之空間，其上不得有
    任何建物，且被告非89號房屋所在大樓之區分所有權人，即
    被告非系爭土地之共有人，且被告所稱經台總公司同意占有
    使用乙節，未見被告舉證，甚且，該法定空地得否約定為專
    用而為被告搭建系爭建物占用使用，亦非無疑，是被告顯無
    占有正當權源。爰依民法第767條、第821條起訴請求被告拆
    除系爭建物，並將土地返還全體共有人等語。並聲明：(一)被
    告應將坐落臺北市○○區○○段二小段131地號土地上，門
    牌號碼臺北市○○區○○路2段89號1樓後方，如附件3圖示
    斜線部分（即增建部分）面積約54.39平方公尺之建物及其
    他地上物拆除，並將該部分土地返還原告及其他全體共有人
    。(二)願供擔保請准宣告假執行。
二、被告則以：緣台總公司於78年間向建設公司購買系爭建物所
    在之大樓房屋（即蟠龍大廈），而與建設公司約定89號房屋
    後方之空地由台總公司單獨使用，被告因係台總公司之最大
    股東兼總經理，於台總公司授權同意，於上開空地興建系爭
    建物。84年間因台總公司積欠債務，台總公司名下房均遭法
    院查封拍賣，84年6月30日由訴外人羅明旭取得89號房屋，
    惟系爭建物均未隨同移轉占有或點交，是被告自84年6月30
    日起即以行使地上權之意思和平繼續占有系爭建物；又因被
    告前係經台總公司同意而於系爭土地興建系爭建物，且蟠龍
    大廈區分所有權人從未就被告占用系爭土地為爭執，是蟠龍
    大廈區分所有權人明知被告以行使地上權之意思建築系爭建
    物而占有使用系爭土地，是被告對於占有權源之正當性從未
    質疑，為善意無過失。甚且，於97年間訴外人聖塔利實業有
    限公司之債權人新利資產管理股份有限公司就89號房屋聲請
    查封拍賣時，聲請範圍包括系爭建物，被告依強制執行法第
    15條規定提起第三人異議之訴，經鈞院96年度訴字第4525號
    判決確定，故系爭建物確為被告所有。又被告於原告起訴前
    業於99年3月1日以時效取得地上權為原因向臺北市建成地政
    事務所申請辦理地上權登記，惟於複丈測量時遭原告等區分
    所有權人阻撓，未得以進行勘測，嗣臺北市建成地政事務所
    執此為由駁回被告申請，被告於99年5月31日提起訴願，現
    由臺北市訴願審議委員會審查中，是被告並非無權占有系爭
    土地等語，資為抗辯。並聲明：(一)原告之訴及假執行之聲請
    均駁回。(二)如受不利判決，願供擔保請准宣告免為假執行。
三、得心證之理由：
    原告主張系爭臺北市○○區○○段二小段131地號土地，為
    原告與訴外人等所共有，被告所有之建物占用如附圖所示斜
    線部分，面積計有54.39平方公尺等情，有土地登記謄本、
    臺北市建成地政事務所99年12月14日北市建地二字第099317
    08800號函所附土地複丈成果圖（見本院卷第96頁）在卷可
    稽，且為兩造所不爭執，應堪信為真實。惟原告主張被告占
    有並無正當權源等語，則為被告所否認，並以前揭情詞置辯
    。是本院所應審究者為：被告有無占有使用如附圖所示斜線
    部分土地之合法權源？原告得否請求被告拆除系爭建物，並
    將如附圖所示斜線部分土地返還予原告及其他全體共有人？
    茲詳述如下：
  (一)按所有人對於無權占有或侵奪其所有物者，得請求返還之，
    民法第767條第1項前段定有明文。次按當事人主張有利於己
    之事實者，就其事實有舉證之責任，民事訴訟法第277條前
    段定有明文。又按以無權占有為原因，請求返還土地者，占
    有人對土地所有權存在之事實無爭執，而僅以非無權占有為
    抗辯者，土地所有權人對其土地被無權占有之事實無舉證責
    任，占有人自應就其取得占有係有正當權源之事實證明之，
    最高法院85年度台上字笫1120號判決意旨參照。本件原告主
    張被告無權占有系爭房屋，請求遷讓返還系爭房屋，被告以
    其非無權占有云云為抗辯，自應由被告就其之占有係有正當
    權源負舉證責任。經查：
  1.被告主張原區分所有權人台總公司與建設公司就系爭土地約
    定由台總公司單獨使用，原區分所有權人台總公司並同意被
    告占有使用系爭土地，惟84年間台總公司所有之房地遭法院
    查封拍賣，被告於84年6月30日即以行使地上權之意思，和
    平繼續占用系爭土地云云，惟被告就上情，僅提出臺北市建
    成地政事務所土地複丈申請書、駁回通知書、訴願書為據，
    然被告向臺北市建成地政事務所申請地上權登記已遭駁回，
    雖就駁回處分提出訴願，惟其訴願亦於99年8月5日遭臺北市
    政府駁回，是被告以上開文件主張其為合法占有系爭土地，
    自屬無據。
  2.被告復稱法院應就被告是否具備時效取得地上權要件為實體
    上裁定，惟按占有人因時效而取得地上權登記請求權者，以
    已具備時效取得地上權之要件，向該管地政機關請求為地上
    權登記，如經地政機關受理，則受訴法院即應就占有人是否
    具備時效取得地上權之要件，為實體上裁判。係指占有人以
    已具備時效取得地上權之要件，向該管地政機關請求為地上
    權登記，地政機關受理後，經土地所有人於土地法第55條所
    定公告期間內提出異議，地政機關乃依同法第59條第2項規
    定予以調處，嗣土地所有人不服調處，於接到調處通知後15
    日內提起訴訟，主張占有人為無權占有，請求其拆屋還地時
    ，受訴法院應就占有人是否具備時效取得地上權之要件為實
    體上裁判而言。倘占有人以因時效而取得地上權登記請求權
    ，向該管地政機關請求為地上權登記，已經地政機關駁回確
    定，土地所有權人另行提起拆屋還地訴訟時，受訴法院無須
    就占有人已被駁回之地上權登記請求是否具備取得地上權之
    要件，為實體裁判，最高法院99年度台上字第447號、83年
    度台上字第2092號判決意旨參照。查被告就系爭土地請求為
    地上權登記，已遭臺北市建成地政事務所駁回，經被告提出
    訴願書，亦遭臺北市政府駁回，駁回理由均係以經土地所有
    權人拒絕測量，而認被告就系爭土地無管領力而駁回被告申
    請，顯見被告並非係因土地法第59條第2項之調處不成而遭
    駁回，揆諸上開判決意旨，本院自無須就被告已被駁回之地
    上權登記請求是否具備地上權之要件為實體裁判。
  3.被告復稱其雖未為地上權登記，為已取得具體財產權（地上
    權）之預期可能性極高，應認已屬憲法財產權規定保障之期
    待權云云，惟按因時效而取得地上權登記請求權者，不過有
    此請求權而已，在未依法登記為地上權人以前，仍不得據以
    對抗土地所有人而認其並非無權占有，經最高法院69年度第
    5次民事庭會議決議在案。又占有人於不動產物權取得時效
    完成後，如已為登記之聲請，且符合取得時效聲請登記之要
    件時，完成時效取得之占有人，已取得對所有權之期待權，
    此項取得權於占有人為登記之申請後，應予以保護，並可解
    為占有人之占有之正當權源，而得對抗土地所有人，惟以占
    有人已為登記之聲請為限，方受保護，可貫徹不動產之登記
    機能，以符合民法第769條、第770條需經登記，方能取得所
    有權之意旨。又取得時效完成後，占有人不為登記之聲請，
    則該占有人與原所有人同屬在權利上睡眠之人，無保護必要
    。（學者謝在全著民法物權論上冊，第195 頁至第196頁註
    11可資參照），是以，占有人因時效而取得地上權登記請求
    權者，必須已為登記之聲請後，其對取得地上權之期待權，
    始受保護，而認其占有具有正當權源，得對抗土地所有人之
    物上請求權，惟取得時效完成後，若占有人不為登記之聲請
    者，自無保護必要，不得再以其地上權登記請求權對抗土地
    所有人。此參上開最高法院69年度第5次及80年度第2次民事
    庭會議決議所採結論甚明。由上可知，本件被告稱其已取得
    期待權云云，實屬無據。況主張時效取得地上權者，依民法
    第772條準用同法第769條或第770條之規定，須以「取得地
    上權之意思」而占有他人之不動產，經過一段期間，始得請
    求登記為地上權人。此項「取得地上權之意思」，應由占有
    人即被告負證明之責。又地上權性質上為物權，與租賃或借
    貸等債權關係有異，倘占有人係基於租賃或借貸之意思占有
    他人不動產，即難認已具備時效取得地上權之主觀要件，最
    高法院64年台上字第2552號判例意旨參照。經查，被告自承
    其使用系爭土地初始係因原區分所有權人台總公司之同意而
    使用，故其占用系爭土地初始應係基於使用借貸之意思。被
    告復稱自84年6月30日起，改以行使地上權之意思等語。惟
    查，在土地上建造房屋使用者，或本於取得土地所有權之意
    思，或因界址不明誤認他人土地為自己所有，或基於租賃或
    借用之意思，或本於無權占有意思等等，不一而足，尚難僅
    憑在系爭土地上建屋等事實，逕行推認被告確有取得地上權
    之意思，是被告就此一主觀要件未能舉證以實其說，則其抗
    辯占有系爭土地係基於取得地上權之意思云云，亦難採信。
  (二)從而，本件被告不符合時效取得地上權之要件，亦無法證明
    其就系爭土地有合法占用權源，則原告依民法第767條及第
    821 條規定之請求被告拆除系爭建物並返還如附圖斜線部分
    所示面積54.39平方公尺之系爭土地予原告及共有人全體，
    為有理由，應予准許。
四、綜上所述，原告依民法第767條、第821條之規定，請求被告
    應將系爭土地上如附圖所示斜線部分、面積54.39平方公尺
    建物及其他工作物拆除，並將占有之土地返還原告及共有人
    全體，為有理由，應予准許。
五、兩造分別陳明願供擔保請准宣告假執行及免為假執行，經審
    酌尚無不合，爰分別酌定相當擔保金額准許之。
六、本件事實已臻明確，兩造其餘之攻擊或防禦方法，及未經援
    用之證據，經本院斟酌後，認為與判決基礎之事實並無影響
    ，均不足以影響本裁判之結果，自無庸一一詳予論駁之必要
    ，併此敘明。
七、訴訟費用負擔之依據：民事訴訟法第78條。
中    華    民    國   100    年    8     月    17    日
                  民事第五庭    審判長法  官  薛中興
                                      法  官  鄧德倩
                                      法  官  宣玉華
以上正本係照原本作成
如對本判決上訴，須於判決送達後20日內向本院提出上訴狀。如
委任律師提起上訴者，應一併繳納上訴審裁判費。
中    華    民    國   100    年    8     月    17    日
                                      書記官  吳珊華